【裁判字號】    94,上,330
【裁判日期】    950321
【裁判案由】    確認會議無效
【裁判全文】
臺灣高等法院臺中分院民事判決           94年度上字第330號
    上  訴  人  壬○○
                            號.
    訴訟代理人  丙○○
                            樓.
    被 上訴 人  文心凱旋二期社區管理委員會
    兼法定代理  方耀男
    被 上訴 人  乙○○
                癸○○
                庚○○
                丑○○
                丁○○
                己○○
                寅○○
                子○○
                戊○○
    兼上十一人
    訴訟代理人  辛○○
上列當事人間請求確認委任關係不存在等事件，上訴人對於中華
民國94年7月29日臺灣臺中地方法院第一審判決（93年度訴字第
2415號），提起上訴，本院於95年3月7日言詞辯論終結，茲判決
如下：
    主      文
上訴駁回。
第二審訴訟費用由上訴人負擔。
    事實及理由
一、被上訴人文心凱旋二期社區管理委員會主任委員（法定代理
    人）已變更為甲○○，有94年7月2日、7月5日文心凱旋二社
    區第13屆第二次區分所有權人會議紀錄、第13屆第一次委員
    會議記錄可稽，並據其聲明承受訴訟，依法無不合，應予准
    許，合先說明。
二、上訴人未於言詞辯論期日到場，核無民事訴訟法第386條所
    列各款情形，爰依被上訴人之聲請，由其一造辯論而為判決
    。
三、上訴人於原審起訴主張：
    被上訴人寅○○曾於民國91年8月3日，以文心凱旋二期社區
    管理負責人之名義，召開該社區第9屆第2次區分所有權人會
    議，然該次會議因出席人數未達區分所有權人總數之1/4，
    所作成選任第10屆管理委員，及管理委員互選主任委員即被
    上訴人辛○○之決議，決議方法違反92年12月31日修正前公
    寓大廈管理條例第30條規定，且業經該社區區分所有權人即
    訴外人卓惠凰、李玉珍起訴，由本院93年度上字第153號民
    事判決上開決議應予撤銷，則被上訴人辛○○自未取得文心
    凱旋二期社區第10屆主任管理委員之資格，其於92年8月10
    日召集之區分所有權人會議，為無召集權人所召集之會議，
    該次會議所為選任上開社區第11屆管理委員，並由管理委員
    互選被上訴人甲○○為主任委員之決議亦屬無效，被上訴人
    甲○○亦不具備該社區區分所有權人會議召集人之身分，則
    由其召集並於93月8月7日召開之該社區第12屆第2次區分所
    有權人會議（下稱系爭區分所有權人會議），仍因係無召集
    權人所召集之會議，該次會議所為選任被上訴人癸○○、辛
    ○○、乙○○、甲○○、庚○○、丑○○、丁○○、己○○
    、寅○○、子○○、戊○○（以下簡稱癸○○等11人）擔任
    上開社區管理委員組成管理委員會之決議，自屬無效，渠等
    與被上訴人管理委員會間之文心凱旋二期社區第12屆管理委
    員會委任關係應不存在。又系爭區分所有權人會議乃決議自
    文心凱旋二期社區A、B、C、D棟各選出2名管理委員，另自A
    、B棟商店及特區各選出1名管理委員，且其中被上訴人辛○
    ○、己○○、寅○○三人並非文心凱旋二期社區之區分所有
    權人，被上訴人丑○○、丁○○、戊○○三人則係向該社區
    區分所有權人承租房屋居住，亦非該社區之區分所有權人，
    故該決議已違反文心凱旋二期社區93年7月17日修正通過之
    住戶規約（以下簡稱規約修正案）第5條第1項：各棟管理委
    員比例，為A、B、C、D棟各3名，店面及特區各1名，合計11
    名，及原住戶規約第5條第1項：管理委員會應由區分所有權
    人互選之管理委員組成等規定，故該決議之內容自應歸於無
    效。退步言之，縱認被上訴人甲○○有權召集系爭區分所有
    權人會議，惟依92年12月31日修正前公寓大廈管理條例第28
    條規定，其應於開會前15日通知區分所有權人，然上訴人及
    大部分社區住戶均未被告知系爭區分所有權人會議之開會事
    宜，致無法出席表達意見，該次會議之召集程序顯屬違法。
    又依系爭區分所有權人會議紀錄記載，出席該次會議之區分
    所有權人共142人（包括親自到場之111人，加計出具委託書
    委由他人出席之31人），然依在該次會議現場拍攝之照片顯
    示，該次會議實際上僅有30餘人到場，加計委託書31份，出
    席者亦僅有60餘人，未達該社區規約修正案第3條第9項所定
    之最低出席人數（即區分所有權人1/5，即108人），故該次
    會議之決議方法亦違反上開社區社戶規約之規定，應予撤銷
    。為此提起本件訴訟，先位聲明求為：確認被上訴人癸○○
    等11人與被上訴人管理委員會間之文心凱旋二期社區第12屆
    管理委員委任關係不存在；備位聲明求為：系爭區分所有權
    人會議所為選任被上訴人癸○○等11人為文心凱旋二期社區
    第12屆管理委員之決議應予撤銷之判決。
四、被上訴人等則以：
  (一)先位聲明部分：被上訴人寅○○係經臺中市政府以90府工管
    字第129352號函同意備查為文心凱旋2期社區之管理負責人
    ，任期至91年8月10日始屆滿，該被上訴人在任期內自得行
    使公寓大廈管理條例賦予管理負責人之職權，是其於91年8
    月3日召開上開社區之區分所有權人會議，自屬合法，該會
    議所為選任上開社區第10屆管理委員，再由管理委員互推被
    上訴人辛○○為該屆主任委員，均符合法律與該社區住戶規
    約之規定；又該社區第11、12屆管理委員（第12屆管理委員
    即被上訴人癸○○等11人），分別由第10、11屆主任委員召
    集之區分所有權人會議決議選出，再由所選出之管理委員互
    推被上訴人甲○○及癸○○為第11、12屆主任委員，完全符
    合公寓大廈管理條例及該社區住戶規約規定之決議程序，上
    訴人主張被上訴人癸○○等11人與被上訴人管理委員會間無
    委任關係存在，顯屬無據。
  (二)備位聲明部分：被上訴人管理委員會於93年7月26日即就同
    年8月7日召開之系爭區分所有權人會議製作公告，並對各區
    分所有權人寄發開會通知，是該次會議之召集程序，符合92
    年12 月31日修正之公寓大廈管理條例第30條：區分所有權
    人會議應於開會前10日通知區分所有權人之規定；又系爭區
    分所有權人會議之出席人數共142人，已逾文心凱旋二期社
    區區分所有權人人數之1/5，符合該條例第32條第1項規定，
    則該決議之決議方法亦屬合法。上開決議之召集程序及決議
    方法既未違法，上訴人訴請撤銷系爭區分所有權人會議所為
    決議，亦無理由等語，資為抗辯。
五、原審審理結果，認系爭區分所有權人會議決議選任被上訴人
    癸○○等11人為文心凱旋二期社區第12屆管理委員會之管理
    委員，與公寓大廈管理條例及該社區現行住戶規約之規定均
    無牴觸，自屬有效；且該決議係由該社區出席系爭區分所有
    權人會議之區分所有權人，以合於公寓大廈管理條例第32條
    第1項規定之表決比例所作成，況該次會議紀錄經送達於該
    社區區分所有權人迄今，亦無區分所有權人以書面表示反對
    ，依同條第2項規定，該決議已視為成立，是該次會議之召
    集程序及其作成選任管理委員決議之方法，亦無違反法令或
    住戶規約之情事，被上訴人癸○○等11人即因上述決議，而
    成為該社區第12屆管理委員，而與被上訴人管理委員會間產
    生委任關係。從而，上訴人提起本件訴訟，以先位聲明，請
    求確認被上訴人管理委員會與被上訴人癸○○等11人間，就
    文心凱旋二期社區第12屆管理委員之委任關係不存在；另以
    備位聲明，請求撤銷系爭區分所有權人會議所為選任被上訴
    人癸○○等11人為該社區第12屆管理委員之決議，均無理由
    ，而駁回上訴人先位及備位之訴。上訴人不服，提起上訴，
    其上訴聲明，求為判決：甲、先位聲明：(一)原判決廢棄。
    (二)確認被上訴人癸○○、辛○○、乙○○、甲○○、庚○○
    、丑○○、丁○○、己○○、寅○○、子○○、戊○○等與
    被上訴人管理委員會間之文心凱旋二期社區第12屆管理委員
    委任關係不存在。(三)第一、二審訴訟費用由被上訴人負擔。
    乙、備位聲明：(一)原判決廢棄。(二)民國93年8月7日召開之文
    心凱旋二期社區第12屆第2次區分所有權人會議所為選任被
    上訴人癸○○、辛○○、乙○○、甲○○、庚○○、丑○○
    、丁○○、己○○、寅○○、子○○、戊○○等為管理委員
    之決議應予撤銷。(三)第一、二審訴訟費用由被上訴人負擔。
    被上訴人則答辯聲明：(一)上訴人先位、備位之上訴均駁回。
    (二)第二審訴訟費用，由上訴人負擔。
六、查上訴人主張被上訴人寅○○以文心凱旋二期社區管理負責
    人之名義，於91年8月3日召開該社區第9屆第2次區分所有權
    人會議，選任第10屆管理委員，再由管理委員互選出被上訴
    人辛○○擔任主任委員；被上訴人辛○○再於92年8月10日
    召集該社區第10屆第2次區分所有權人會議，選任第11屆管
    理委員，並由管理委員互選出被上訴人甲○○擔任主任委員
    ；被上訴人甲○○復於93年8月7日召開系爭區分所有權人會
    議，選任被上訴人癸○○等11人擔任第12屆管理委員，組成
    被上訴人管理委員會，並由管理委員互選出被上訴人癸○○
    擔任主任委員。又上訴人主張被上訴人甲○○於93年7月16
    日召集文心凱旋二期社區第11屆第1次區分所有權人會議，
    因出席人數未達該社區區分所有權人總數之2/3而流會，該
    被上訴人嗣於93年7月26日在該社區內公告將於93年8月7日
    召開系爭區分所有權人會議，議題為選舉管理委員，系爭區
    分所有權人會議並確於93年8月7日召開，依會議紀錄所載：
    該次會議應到108人，實到142人（含委託書31份）等事實，
    固為兩造所不爭執。
七、惟按原告提起民事訴訟，須具備權利保護要件（即當事人受
    利己之本案判決必須具備之要件），此項要件之存否，不以
    起訴時為準，但須於言詞辯論終結時存在，如要件具備，原
    告即有訴權，其訴為有理由，法院應為其有利之判決，如有
    欠缺，原告之訴權即非存在，其訴為無理由，法院應為駁回
    其訴之判決。其中關於保護之必要，即關於法律上利益之要
    件方面，在確認之訴，須原告有即受確認判決之法律上利益
    ，在形成之訴，須原告於以判決形成法律上之效果有法律上
    之利益。又此項要件之是否具備，為法院應依職權調查之事
    項。又所謂即受確認判決之法律上利益，係指因法律關係之
    存否不明確，致原告在私法上之地位有侵害之危險，而此項
    危險得以對於被告之確認判決除去而言。再，確認法律關係
    成立或不成立之訴，以確認現在之法律關係為限，如已過去
    或將來應發生之法律關係，則不得為此訴之標的（最高法院
    42年台上字第1031號，49台上字第1813號判例要旨參照）。
    查本件上訴人所訴請確認之被上訴人癸○○等11人與被上訴
    人管理委員會間之第12屆管理委員委任關係不存在，其該第
    12 屆委員任期期間為自93年8月10日至94年8月9日止一年，
    已經屆滿，被上訴人管理委員會並已另於94年7月2日召集區
    分所有權人會議選任第13屆管理委員會管理委員，此有卷附
    會議記錄單可稽（見本院卷(一)86頁）。是以，上訴人所訴請
    確認之委任關係不存在之事項，均已屬過去之法律關係，依
    上揭判例意旨，已不得為確認之訴之標的，且該委任關係已
    因任期屆滿而卸任、消滅，上訴人於今確認其不存在，亦無
    即受確認判決之法律上利益。其備位聲明，訴請撤銷該次系
    爭區分所有權人會議選任管理委員之決議，依同上理由，亦
    難認有其撤銷之法律上之利益。蓋以區分所有權人會議之召
    集程序或決議方法，有違反法令或章程規約者，雖得準用民
    法第56條第1項規定, 由區分所有權人於決議後三個月內請
    求法院撤銷，但在法院撤銷決議前，該決議仍為合法有效，
    對各區分所有權人（住戶）仍有拘束力存在。茲系爭選任第
    12 屆管理委員之決議，既尚未經法院撤銷，而於尚未撤銷
    前之合法有效期間內，其第12屆管理委員會主任委員之召集
    區分所有權人會議再選任第13屆之管理委員，自非無召集權
    人之召集，其第12屆管理委員既已卸任，第13屆管理委員又
    已產生，上訴人上開撤銷之訴縱准撤銷，於事亦無補，即難
    認有何撤銷之法律上利益。綜上，上訴人先位、備位之訴，
    於本院言詞辯論終結時，均已欠缺權利保護要件，其訴為無
    理由，均應予駁回。原審駁回上訴人之訴，理由雖不同，結
    果無差異，仍應維持，上訴論旨指其不當，仍應認為無理由
    ，予以駁回。
八、本件依上開理由，既應駁回上訴人之訴，則兩造其餘攻、防
    方法及舉證，與判決基礎之認定及判決之結果已不生影響，
    無庸一一贅論。
據上論結，本件上訴為無理由。依民事訴訟法第463條、第385條
第1項前段、第449條第2項第1項、第78條，判決如主文。
中    華    民    國    95    年    3     月    21    日
                      民事第五庭審判長法  官  陳滿賢
                                      法  官  古金男
                                      法  官  朱  樑
以上正本係照原本作成。
如對本判決上訴，須於收受判決送達後20日內向本院提出上訴書
狀，其未表明上訴理由者，應於提出上訴後20日內向本院提出上
訴理由書 (須按他造人數附具繕本)。上訴時應提出委任律師為
訴訟代理人之委任狀。具有民事訴訟法第466條之1第1項但書或
第2項之情形為訴訟代理人者，另應附具律師及格證書及釋明委
任人與受任人有該條項所定關係之釋明文書影本。
                                      書記官  林水濱
中    華    民    國    95    年    3     月    22    日
                                                      Ｖ


司法院資訊處製作；財團法人民間司法改革基金會備份。
